---
title: "Analise corante textil"
author: "Camila C. Teixeira"
fig_caption: yes
header-includes:
   - \usepackage{bbm}
output:
  html_document:
    highlight: pygments
    keep_md: yes
    lib_dir: libs
    mathjax: local
    number_sections: yes
    self_contained: no
    theme: cerulean
    toc: yes
    toc_float:
      collapsed: no
      smooth_scroll: yes
  pdf_document:
    toc: yes
  word_document:
    toc: yes
fig_width: 7
fig_height: 7
editor_options:
  chunk_output_type: console
---

Olá,
    
    Neste projeto abordadarei analise dos dados para um exemplo simples, conforme descrito a seguir:

# - Caso em estudo

    Uma empresa deseja escolher o melhor tipo de pigmento têxtil (nível A) e um tipo de fixador (nível B) que proporcione, em termos paramétricos, maior valor de média e menor variância da coloração do tecido após a lavagem (Y), então, foi realizado um experimento fatorial em parcela subdividida 4x3 sob DIC com duas repetições por tratamento. Foi admitido alfa de 0,05 para selecionar a melhor combinação.
    O modelo estatístico usado é de um experimento em parcelas subdivididas balanceado e instalado sob o delineamento inteiramente casualizado.
    
# - Dados

    Os dados utilizados estão disponiveis na pasta dados do repositorio no arquivo "dados6.xlsx"
    Lembre-se de alterar o diretorio de trabalho para a mesma pasta dos dados

```{r}
setwd("~/aprendendo python/portifolio/dados r")
library (openxlsx)
df<- read.xlsx ("dados6.xlsx")
attach (df)
reptq = factor(rept)
aq = factor(a)
bq = factor(b) 

```

# - Analise dos dados

## - Analise de Variância  - ANOVA

    A análise da variância (ANOVA) foi usada estudar um experimento fatorial 4x3 com níveis qualitativos, com duas repetições de cada um deles, assim ela decompõe a variância total de Y em variâncias devido a fatores controláveis (causas conhecidas) e erro experimental (causas desconhecidas). 
    A hipótese testada (H0) foi verificar se o efeito dos tratamento ai, do nível bj e da interação.

```{r}
mdicps=aov(y ~ aq*bq + Error(aq/reptq))
mdicps
```

    Pode-se verificar que p-valor foi menor do que alfa de 0,05 para o efeito A,  efeito B e o efeito da interação AxB,sendo então significativos. Assim, rejeitamos Ho com 95% de confiança e assumimos que há diferença em pelo menos uma das médias dentro de cada um dos efeitos citados e há interação entre o efeito A e o efeito B, ou seja, uma ou mais combinações de pigmento e fixador teve um efeito diferente dos demais.
    
## - Desdobramento da interação ANOVA

    A ANOVA do desdobramento da interação analisou o efeito A dentro de cada  nível b1, b2 e b3 separadamente  e também o desdobramento de B dentro de cada nível de A (a1, a2, a3 e a4). 
    
```{r}
library(ExpDes.pt)
psub2.dic(a,b,rept,y,fac.names=c("A","B"))
```
    
    Conforme observado os p-valores encontrados são menores que alfa mostrando que em todos os casos analisados rejeita-se a hipótese Ho com 95% de confiança, ou seja todos as combinações possuiram efeito significativos.

### - Teste de Turkey

    O teste de Tukey é realizado para comparar a igualdade entre as médias dos tratamentos, através do contraste da comparações de duas médias  a duas, ele é utilizado geralmente posterior a ANOVA com resultado do teste F significativo, pois o teste F acusa apenas se há igualdade entre médias ou não, não sendo capaz de discriminar entre elas. Este teste verifica qual das médias se diferem, se há igualdade entre algumas delas. 
    Assim, podemos observar que para o efeito b1 a melhores médias a1, a2, a4, já que pelo teste foram consideradas iguais. Para o efeito b2 a melhor média é a2 e a4 (iguais pelo teste), para o efeito b3 as melhores médias são a2 e a4 ( iguais de acordo com o teste). Enquanto que para o efeito a1 a melhor opção é o b1 ou b3 já que foram considerados iguais , para o a2 melhor opção é o b3, para a3 melhor efeito é o b3 e também para a4 o melhor efeito foi o b3. O resultado obtido é admitido com 95% de confiança. Para médias consideradas iguais pode-se escolher qualquer uma delas conforme outros requisitos como custo, por exemplo. 
    
## - Gráfico de interação

    O gráfico de interação foi construido para visualização da interação entre os efeitos dos pigmentos e dos fixadores.

```{r}
#Modelocompleto
mgraf=aov(y~aq*bq)
yajg=fitted(mgraf)
#GráficodainteraçãoAxB
interaction.plot(a,b,yajg)
```

    Podemos verificar que entre os tratamentos ocorre o paralelismo exceto em a1b1 onde ocorre interação entre a1 e b1, demonstrando mais uma vez que houve interação AxB significativa

## - Verificação das Pressuposições ANOVA

    Para que a ANOVA seja valida suas pressuposições devem ser verificadas.

### - Independência do erro experimental do residuo a

    A primeira presuposição a ser verificada é a independência do erro experimental, ela será verificada de forma visual, pelo diagrama de dispersão do resíduo pela ordem de casualização.

```{r}
#Resíduo(a)
mordpar=tapply(ordpar,parcela,mean)
ma=tapply(a,parcela,mean)
my=tapply(y,parcela,mean)
maq=factor(ma)
maq
mdicresa=lm(my~maq)
resdica=residuals(mdicresa)#armazenarosresíduos(a)
mean(resdica)
#Independênciadosresíduos(a)
plot(resdica~mordpar)
```

    Assim, verifica-se que os erros estão dispersos aleatoriamente próximos da média 0 conforme desejado, dessa forma, podemos concluir também que os efeitos dos tratamentos são independentes entre si.

### - Normalidade do erro experimental o residuo a

    O teste Kolmogorov-Smirnov foi realizado com o intuito de analisar a hipótese de que os erros experimentais assumem normalidade.
    
```{r}
ks.test(resdica,"pnorm",mean=mean(resdica),sd=sd(resdica))
```
    
    Conforme apresentado anteriormente podemos observar que o p valor é alto cerca de 0,9062, demonstrando assim, grande probabilidade dos dados possuírem distribuição normal, assume-se então que os erros experimentais apresentam distribuição normalizada.
  	
### - Homogeneidade das variancias o residuo a

    O teste de Bartlett é realizado para se testar a homogeneidade das variâncias do erro experimental, quando as variâncias entre os erros são consideradas homogêneas todos os tratamentos apresentaram a mesma variância comum. Com isso, as variações que ocorrem nas repetições dentro dos tratamentos se darão pelos mesmos erros experimentais.
    
```{r}
bartlett.test(resdica~ma)
```

    Portanto, através do teste podemos considerar que existe homogeneidade nas variâncias dos erros diagrama de dispersão do resíduo experimentais, pois p-valor foi de 0,4145, sendo maior que alfa de 5%. Assim, assumimos com 95% de confiança que há homogeneidade entre as variâncias dos erros experimentais.
    
### - Independência do erro experimental do residuo b

    A primeira presuposição a ser verificada é a independência do erro experimental, ela será verificada de forma visual, pelo diagrama de dispersão do resíduo pela ordem de casualização.

```{r}
#Residuo(b)
mdicresb=aov(y~aq*bq+aq:reptq)
resdicb=residuals(mdicresb)#armazenarosresíduos(b)
resdicb#verosresíduos(b)
mean(resdicb)
#Independênciadosresíduos(b)
plot(resdica~mordpar)
abline(h=0,lty=2)
```

    Assim, verifica-se que os erros estão dispersos aleatoriamente próximos da média 0 conforme desejado, dessa forma, podemos concluir também que os efeitos dos tratamentos são independentes entre si.

### - Normalidade do erro experimental o residuo b

    O teste Kolmogorov-Smirnov foi realizado com o intuito de analisar a hipótese de que os erros experimentais assumem normalidade.
    
```{r}
ks.test(resdicb,"pnorm",mean=mean(resdicb),sd=sd(resdicb))
```
    
    Conforme apresentado anteriormente podemos observar que o p valor é alto cerca de 0,9053, demonstrando assim, grande probabilidade dos dados possuírem distribuição normal, assume-se então que os erros experimentais apresentam distribuição normalizada.
  	
### - Homogeneidade das variancias o residuo b

    O teste de Bartlett é realizado para se testar a homogeneidade das variâncias do erro experimental, quando as variâncias entre os erros são consideradas homogêneas todos os tratamentos apresentaram a mesma variância comum. Com isso, as variações que ocorrem nas repetições dentro dos tratamentos se darão pelos mesmos erros experimentais.
    
```{r}
bartlett.test(resdicb~trat)
```
    
    Portanto, através do teste podemos considerar que existe homogeneidade nas variâncias dos erros diagrama de dispersão do resíduo experimentais, pois p-valor foi de 0,8088, sendo maior que alfa de 5%. Assim, assumimos com 95% de confiança que há homogeneidade entre as variâncias dos erros experimentais. 

