---
title: "Analise industria de sucos"
author: "Camila C. Teixeira"
fig_caption: yes
header-includes:
   - \usepackage{bbm}
output:
  html_document:
    highlight: pygments
    keep_md: yes
    lib_dir: libs
    mathjax: local
    number_sections: yes
    self_contained: no
    theme: cerulean
    toc: yes
    toc_float:
      collapsed: no
      smooth_scroll: yes
  pdf_document:
    toc: yes
  word_document:
    toc: yes
fig_width: 7
fig_height: 7
editor_options:
  chunk_output_type: console
---
Olá,
    Neste projeto abordadarei analise dos dados para um exemplo simples, conforme descrito a seguir:

# - Caso em estudo
    Uma indústria de sucos compra maçãs de 4 fornecedores (x1, x2, x3 e x4), com o objetivo de avaliar o melhor fornecedor mediu-se a concentração de frutose (Y) mg/g presente nas maçãs de cada fornecedor. É sabido que, em termos paramétricos, quanto maior a média e menor a variância de Y, associadas a menor custo, melhor serão as maçãs, já que o suco de maçã é utilizado para adoçar suco de outros sabores também. Para a escolha do melhor fornecedor admitiremos alfa igual a 0,05.
    
# - Dados
    Os dados utilizados estão disponiveis na pasta dados do repositorio no arquivo "dados2.xlsx"

    Lembre-se de alterar o diretorio de trabalho para a mesma pasta dos dados

```{r}
setwd("~/aprendendo python/portifolio/dados r")
library (openxlsx)
df<- read.xlsx ("dados2.xlsx")
attach (df)
df
tratq=factor(trat)

```

# - analise dos dados

## - Analise de Variância  - ANOVA

    A análise da variância (ANOVA) foi usada para se comparar quatro níveis qualitativos de um fator controlável de interesse, com quatro repetições de cada um deles, assim ela decompõe a variância total de Y em variâncias devido a fatores controláveis (causas conhecidas) e erro experimental (causas desconhecidas). 
A hipótese testada (H0) foi verificar se as médias dos fornecedores eram iguais.

```{r}
mdic=lm(y~tratq)#modelolinear(DIC)
anova(mdic)#tabeladaANOVA(DIC)

```

    Pode-se verificar que p-valor foi menor do que alfa de 0,05. Dessa forma, rejeitamos Ho com 95% de confiança e assumimos que há diferença em pelo menos uma das médias. O p-valor encontrado foi extremamente baixo muito menor do que alfa, assim, mais uma vez confirmamos com 95% de confiança que devemos rejeitar H0.
    
## - Verificação das Pressuposições ANOVA

    Para que a ANOVA seja valida suas pressuposições devem ser verificadas.

### - independência do erro experimental

    A primeira presuposição a ser verificada é a independência do erro experimental, ela será verificada de forma visual, pelo diagrama de dispersão do resíduo pela ordem de casualização.

```{r}
resdic=residuals(mdic)#armazenarosresíduos
resdic#verosresíduos
mean(resdic)
plot(resdic~ordem, main="Dispersão do Residuo pela Ordem de Casualização ", xlab="Ordem de Casualização", ylab="Resíduo")
abline(h=0,lty=2)

```

    Assim, verifica-se que os erros estão dispersos aleatoriamente próximos da média 0 conforme desejado, dessa forma, podemos concluir também que os efeitos dos tratamentos são independentes entre si.

### - Normalidade do erro experimental

    O teste Kolmogorov-Smirnov foi realizado com o intuito de analisar a hipótese de que os erros experimentais assumem normalidade.
    
```{r}
ks.test(resdic,"pnorm",mean=mean(resdic),sd=sd(resdic))
```
    
    Conforme apresentado anteriormente podemos observar que o p valor é alto cerca de 0,80, demonstrando assim, grande probabilidade dos dados possuírem distribuição normal. 
  	O gráfico de probabilidade normal também foi utilizado com o intuito de se testar a normalidade dos erros. 
	
```{r}
qqnorm(resdic, main = "Grafico de normalidade para os residuos")
qqline(resdic)

```
	
	  No caso analisado, é possível visualizar que o valores empíricos se aproximam da reta e não possuem padrão especifico, apresentando uma possível distribuição normal.
  	Com base no teste de Kolmogorov-Smirnov e o gráfico de probabilidade normal, assume-se então que os erros experimentais apresentam distribuição normalizada.
  	
### - Homogeneidade das variancias 

    O teste de Bartlett é realizado para se testar a homogeneidade das variâncias do erro experimental, quando as variâncias entre os erros são consideradas homogêneas todos os tratamentos apresentaram a mesma variância comum. Com isso, as variações que ocorrem nas repetições dentro dos tratamentos se darão pelos mesmos erros experimentais.
    
```{r}
bartlett.test(resdic~tratq)
```
    
    Portanto, através do teste podemos considerar que existe homogeneidade nas variâncias dos erros diagrama de dispersão do resíduo experimentais, pois p-valor foi de 0,2086, sendo maior que alfa de 5%. Assim, assumimos com 95% de confiança que há homogeneidade entre as variâncias dos erros experimentais. 
    Para auxiliar na visualização dessa homogeneidade foi construído o diagrama do resíduo pelo valor ajustado de Y
    
```{r}
tapply(resdic,trat,var)#variânciasdosresíduosporTRAT
plot(resdic~trat, main="Diagrama de dispersão do Res?duo Pelo Valor Ajustado de Y", xlab="Tratamentos", ylab="Residuos")

```
    
    Podemos visualizar essa relação, observamos também que a maior variância entre os erros está no tratamento 1, enquanto a menor variância entre os erros ocorre no tratamento 3.

## - Teste de Turkey

    O teste de Tukey é realizado para comparar a igualdade entre as médias dos tratamentos, através do contraste da comparações de duas médias  a duas, ele é utilizado geralmente posterior a ANOVA com resultado do teste F significativo, pois o teste F acusa apenas se há igualdade entre médias ou não, não sendo capaz de discriminar entre elas.
    Este teste verifica qual das médias se diferem e se há igualdade entre algumas delas.
    
```{r}
#teste de tukey
mdic2=aov(y~tratq)
tukdic=TukeyHSD(mdic2)
tukdic#ver os p-valores associados a cada contraste
plot(tukdic,las=1)
title(ylab="Contraste")
```
    
    Assim, podemos observar que as médias dos tratamentos 1 e 2 são consideradas iguais com 95% de confiança assim como as médias 3 e 4, podemos verificar também que há diferença entre a media 1-3,1-4,3-2 e 2-4.
    Como observado, podemos ver que as médias dos fornecedores 3 e 4 são melhores do que as médias dos fornecedores 1 e 2, sendo assim 3 e 4 preferíveis, podendo escolher qualquer um dos dois conforme outros requisitos como custo por exemplo já que suas medias foram consideradas iguais com 95% de confiança.

    
##  - Adicional

    O pacote Expdes realiza de forma simples a ANOVA e o teste de turkey
```{r}
library(ExpDes.pt)
dic(trat,y)

```
    