---
title: "Analise fabrica de ração - Regressão Simples"
author: "Camila C. Teixeira"
fig_caption: yes
header-includes:
   - \usepackage{bbm}
output:
  html_document:
    highlight: pygments
    keep_md: yes
    lib_dir: libs
    mathjax: local
    number_sections: yes
    self_contained: no
    theme: cerulean
    toc: yes
    toc_float:
      collapsed: no
      smooth_scroll: yes
  pdf_document:
    toc: yes
  word_document:
    toc: yes
fig_width: 7
fig_height: 7
editor_options:
  chunk_output_type: console
---
Olá,
    Neste projeto abordadarei analise dos dados para um exemplo simples, conforme descrito a seguir:

# - Caso em estudo

   Uma fábrica de ração animal deseja avaliar a concentração de gordura ideal na ração de suínos X em mg/g utilizando 10 suínos uniformes, com o objetivo de avaliar a melhor ração mediu-se o peso do animal (Y) em Kg. É sabido que, em termos paramétricos, quanto maior a média e menor a variância de Y, associadas a maior lucro, melhor será a ração. Para a escolha da melhor concentração de gordura admitiremos alfa igual a 0,05.
   
# - Dados
    Os dados utilizados estão disponiveis na pasta dados do repositorio no arquivo "dados5.xlsx"

    Lembre-se de alterar o diretorio de trabalho para a mesma pasta dos dados

```{r}
setwd("~/aprendendo python/portifolio/dados r")
library (openxlsx)
df<- read.xlsx ("dados5.xlsx")
attach (df)
df
```

# - analise dos dados
O modelo estatístico é o delineamento inteiramente casualizado (DIC), no qual a variável-resposta é afetada apenas por uma fonte de variação conhecida, ou seja, no caso estudado, um fator controlável de interesse com quatro níveis.

## - Ajuste do modelo

    Foi ajustado um modelo de regressão linear simples.

```{r}
mreg1 = lm (y ~ x)
mreg1
```

    Assim, podemos visalizar que o b0 (intercepto) foi igual a 10,23 e b1 (coeficiente angular) é igual a 1,97.
    Modelo ajustado:
    y = 10,23 + 1,97 * x

## - Analise de Variância  - ANOVA

    A hipótese testada foi verificar b1 é igual a zero, ou seja, se X influência em Y, assim foi construída a tabela ANOVA 

```{r}
anova (mreg1)
summary (mreg1)
```

    Pode-se verificar que p-valor foi menor do que alfa de 0,05.
    Dessa forma, rejeitamos H0 com 95% de confiança e assumimos que X influência Y. Como rejeitou-se a hipótese nula temos que X influencia em Y, de acordo com  regressão estimada quanto maior o valor de X maior Y então a melhor concentração de gordura é 20 mg/g.
    O coeficiente de determinação (R^2) tambem foi calculado, ele mede o quanto da variação de Y pode ser explicada pela variação de X através da equação de regressão. O valor encontrado para o coeficiente foi de 0,98. 
    
## - Verificação das Pressuposições ANOVA

    Para que a ANOVA seja valida suas pressuposições devem ser verificadas.

### - independência do erro experimental

    A primeira presuposição a ser verificada é a independência do erro experimental, ela será verificada de forma visual, pelo diagrama de dispersão do resíduo pela ordem de casualização.

```{r}
resreg1 = residuals (mreg1)
resreg1
mean(resreg1)
# Independência dos resíduos da regressão 
plot (resreg1 ~ ordem) 
abline (h = 0, lty = 2)
```

    Assim, verifica-se que os erros estão dispersos aleatoriamente próximos da média 0 conforme desejado, dessa forma, podemos concluir também que os efeitos dos tratamentos são independentes entre si.

### - Normalidade do erro experimental
 
  	O gráfico de probabilidade normal  foi utilizado com o intuito de se testar a normalidade dos erros. 
	
```{r}
# Normalidade dos resíduos da regressão 
qqnorm (resreg1) 
qqline (resreg1)

```
	
	  No caso analisado, é possível visualizar que o valores empíricos se aproximam da reta e não possuem padrão especifico, apresentando uma possível distribuição normal.Então, assume-se então que os erros experimentais apresentam distribuição normalizada.
  	
### - Homogeneidade das variancias 

    Para visualização da homogeneidade da variância, caso haja, foi construído o diagrama do resíduo pelo valor ajustado de Y.
    
    
```{r}
yaj1 = fitted (mreg1) # armazenar os valores ajustados de Y
plot (resreg1 ~ yaj1, main= "Diagrama de Dispersao do Residuo da Regressao Pelo Valor Ajustado de Y", ylab= "Residuo", xlab= "Y") 
abline (h = 0, lty = 2)
```
    
    Podemos observar que os valores de Y pelos resíduos variam de forma semelhante em torno de -1 e 1, assumimos então variâncias homogêneas.
    
## - teste t

```{r}
summary (mreg1)
```

O teste t- Student testou  o parametro b1, em que a H0: b1 = 0 e H1: b1 difere de 0, observamos que o valor t foi alto cerca de 20,2 com p-valor extremamente baixo, muito menor que alfa. Dessa forma, concluímos com 95% de confiança que b1 é diferente de 0, ou seja, X influência Y e rejeitamos H0. De acordo com regressão estimada quanto maior o valor de X maior Y então a melhor concentração de gordura é 20 mg/g.

## - Gráfico de Regressao
  
```{r}
plot (y ~ x, xlab = "X", ylab = "Y", main="Grafico de Regressao ")
curve (bo + b1 * x, xlim = c (11, 20), add = T)
```
  
    Podemos observar o gráfico de Regressão em que uma reta é ajustada aos pontos de forma a minimizar a soma de quadrados dos valores dos erros, o metodo utilizado é o método dos minimos quadrados.