---
title: "Analise ANOVA qualitativa e quantitativa"
author: "Camila C. Teixeira"
fig_caption: yes
header-includes:
   - \usepackage{bbm}
output:
  html_document:
    highlight: pygments
    keep_md: yes
    lib_dir: libs
    mathjax: local
    number_sections: yes
    self_contained: no
    theme: cerulean
    toc: yes
    toc_float:
      collapsed: no
      smooth_scroll: yes
  pdf_document:
    toc: yes
  word_document:
    toc: yes
fig_width: 7
fig_height: 7
editor_options:
  chunk_output_type: console
---

Olá,
    
    Neste projeto abordadarei analise dos dados para um exemplo simples, conforme descrito a seguir:

# - Caso em estudo

    Um fazendeiro deseja plantar uma espécie de soja especifica e para investigar a melhor combinação de fertilizante e umidade do solo, ele realizará um estudo onde serão utilizadas três marcas de fertilizantes (A) e quatro concentrações percentuais de umidade do solo (B) o estudo ocorrerá sob DIC com duas repetições. A produção de soja será medida em Kg (Y), é conhecido que maior média e menor variância de Y em termos paramétricos, maior a lucratividade. Para a realização do estudo foi admitido alfa de 0,05.
    modelo estatístico do experimento é o fatorial 3x4 sob DIC, com ai níveis qualitativo e bj níveis quantitativos com duas repetições.
    
# - Dados

    Os dados utilizados estão disponiveis na pasta dados do repositorio no arquivo "dados7.xlsx"
    Lembre-se de alterar o diretorio de trabalho para a mesma pasta dos dados

```{r}

setwd("~/aprendendo python/portifolio/dados r")
library (openxlsx)
df<- read.xlsx ("dados7.xlsx")
attach (df)
reptq = factor(rept)
aq = factor(a)
bq = factor(b) 

```

# - Analise dos dados

## - Analise de Variância  - ANOVA

    A análise da variância (ANOVA) foi usada estudar um experimento fatorial 3x4 com níveis qualitativos e quantitativos com duas repetições de cada um deles, assim ela decompõe a variância total de Y em variâncias devido a fatores controláveis (causas conhecidas) e erro experimental (causas desconhecidas).  
    A hipótese testada (H0) foi verificar se o efeito dos tratamento aibj e da interação eram não significativos.

```{r}
mdicf = aov (y ~ aq * bq) 
summary(mdicf)
```

    Pode-se verificar que p-valor foi menor do que alfa de 0,05 para o efeito A,  efeito B e o efeito da interação AxB,sendo então significativos. Assim, rejeitamos Ho com 95% de confiança e assumimos que há diferença em pelo menos uma das médias dentro de cada um dos efeitos citados e há interação entre o efeito A e o efeito B, ou seja, uma ou mais combinações de fertilizante e nivel de umidade teve um efeito diferente dos demais.
    
## - Desdobramento da interação ANOVA

    A ANOVA do desdobramento da interação analisou o efeito A dentro de cada nível b1, b2, b3 e b4 separadamente e tambem analisou-se B dentro de cada nível a1, a2 e b3 separadamente.
    
```{r}
library (ExpDes.pt) 
fat2.dic (a, b, y, quali = c (T, F), fac.names = c ("A", "B"))
```
    
### - Analisando o efeito de A dentro de cada nivel de B

    O teste de Tukey é realizado para comparar a igualdade entre as médias dos tratamentos, através do contraste da comparações de duas médias  a duas, ele é utilizado geralmente posterior a ANOVA com resultado do teste F significativo, pois o teste F acusa apenas se há igualdade entre médias ou não, não sendo capaz de discriminar entre elas. Este teste verifica qual das médias se diferem, se há igualdade entre algumas delas. 
    Assim, podemos observar que para o efeito b1 a melhores médias a1 e a3, já que pelo teste foram consideradas iguais. Para o efeito b2 a melhor média é a1 e a3 (iguais pelo teste), para o efeito b3 as melhores médias são a1 e a2 ( iguais de acordo com o teste) e para efeito b4 a melhor média é a2. O resultado obtido é admitido com 95% de confiança. Para médias consideradas iguais pode-se escolher qualquer uma delas conforme outros requisitos como custo, por exemplo.
    
### - Analisando o efeito B dentro de cada nivel de A

     Conforme observado os p-valores encontrados são menores que alfa mostrando que em todos os casos analisados rejeita-se a hipótese Ho com 95% de confiança.Assim, pode-se verificar que o p-valor é menor do que alfa para o coeficiente de regressão e maior do que alfa para falta de ajuste. Dessa forma, rejeitamos H0 para beta 1 igual a 0 com 95% de confiança e não rejeitamos H0 para falta de ajuste e assumimos que X influência Y. Como rejeitou-se a hipótese nula o modelo estimado para a1 é:
                      ye1 = -8,2837+2,3635*bj
    Semelhante a análise realizada para B/a1 foram construídas tabela ANOVA para o modelo linear é verificou-se se beta 1 é significativo e a falta de ajuste da regressão é não significativa, conforme Figura 3-a, 3-b e 3-c. Dessa forma, obtemos o modelo estimado da regressão para a2 e a3, respectivamente:
                      ye2 = -51,2579+5,1087 *bj
                      ye3 = -9,2234+2,5132*bj
Onde:

                      yei = Valor estimado de yi

	O teste t student foi realizado em que t calculado para beta 1 para B/a1, B/a2 , B/a3 é 16,10 , 34,824 e 17,13, respectivamente. Com p-vaores menores do que alfa, assim, todos os coeficiente de regressão são significativos.


## - Verificação das Pressuposições ANOVA

    Para que a ANOVA seja valida suas pressuposições devem ser verificadas.

### - Independência do erro experimental do residuo

    A primeira presuposição a ser verificada é a independência do erro experimental, ela será verificada de forma visual, pelo diagrama de dispersão do resíduo pela ordem de casualização.

```{r}
resdicf = residuals (mdicf) # armazenar os resíduos puros 
mean(resdicf)
# Independência dos resíduos puros 
plot (resdicf ~ ordem, main="Diagrama de dispersão do resíduo pela ordem de casualização", ylab ="Resíduo", xlab="Ordem de casualização") 
abline (h = 0, lty = 2) 
```

    Assim, verifica-se que os erros estão dispersos aleatoriamente próximos da média 0 conforme desejado, dessa forma, podemos concluir também que os efeitos dos tratamentos são independentes entre si.

### - Normalidade do erro experimental do residuo

    O teste Kolmogorov-Smirnov foi realizado com o intuito de analisar a hipótese de que os erros experimentais assumem normalidade.
    
```{r}
ks.test (resdicf, "pnorm", mean = mean (resdicf), sd = sd (resdicf))
```
    
    Conforme apresentado anteriormente podemos observar que o p valor é alto cerca de 0,5299, demonstrando assim, grande probabilidade dos dados possuírem distribuição normal, assume-se então que os erros experimentais apresentam distribuição normalizada.
  	
### - Homogeneidade das variancias do residuo 

    O teste de Bartlett é realizado para se testar a homogeneidade das variâncias do erro experimental, quando as variâncias entre os erros são consideradas homogêneas todos os tratamentos apresentaram a mesma variância comum. Com isso, as variações que ocorrem nas repetições dentro dos tratamentos se darão pelos mesmos erros experimentais.
    
```{r}
bartlett.test (resdicf ~ trat) 
```

    Portanto, através do teste podemos considerar que existe homogeneidade nas variâncias dos erros diagrama de dispersão do resíduo experimentais, pois p-valor foi de 0,1555, sendo maior que alfa de 5%. Assim, assumimos com 95% de confiança que há homogeneidade entre as variâncias dos erros experimentais.
    