---
title: "Analise Loja de Eletrônicos"
author: "Camila C. Teixeira"
fig_caption: yes
header-includes:
   - \usepackage{bbm}
output:
  html_document:
    highlight: pygments
    keep_md: yes
    lib_dir: libs
    mathjax: local
    number_sections: yes
    self_contained: no
    theme: cerulean
    toc: yes
    toc_float:
      collapsed: no
      smooth_scroll: yes
  pdf_document:
    toc: yes
  word_document:
    toc: yes
fig_width: 7
fig_height: 7
editor_options:
  chunk_output_type: console
---
Olá,
Neste projeto abordadarei analise dos dados para um exemplo simples, conforme descrito a seguir:

# - Caso em estudo
    Uma loja de eletrônicos compra baterias de duas marcas x1 e x2 e deseja comparar qual delas tem maior durabilidade em horas (y), para recomendar para seus clientes. Os parâmetros a serem atendidos são maior média e menor variância possíveis, dessa forma um estudo foi realizado e dados foram coletados.
    
# - Dados
Os dados utilizados estão disponiveis na pasta dados do repositorio no arquivo "dados1.xlsx"

Lembre-se de alterar o diretorio de trabalho para a mesma pasta dos dados

```{r}
setwd("~/aprendendo python/portifolio/dados r")
library (openxlsx)
df<- read.xlsx ("dados1.xlsx")
attach (df)
df
```

# - Exploração e analise dos dados

## - Verificando média e variância
Agora vamos verificar a média e a variancia para a marca x1
```{r}
mean(y[x==1])
mean(y[x==2])
sd(y[x==1])
sd(y[x==2])

```

    Os valores de horas média de uso obtida para a marca x1 foi 30,0977 e para a marca x2 34,72719 com desvio padrão de 1,1592482 e 1,227102 respectivamente, na Figura 1 abaixo são os valores obtido no Software R.
	   Se conclusões fossem tomadas apenas através desses dados diríamos que a marca x2 possui maior duração em horas do que a marca x1, já que mesmo levando em conta o desvio padrão o valor de x2 seria maior do que os valores de x1. Além disso, x2 também possui menor variância, apenas com esse dados concluiríamos que a marca x2 é melhor do que a marca x1.
	   
## - Visualização gráfica

### - Histograma
Para auxiliar na visualização da distribuição de dados, plotou-se dois histogramas, um para cada marca.

```{r}
par(mfrow=c(1,1))
#divide a janela gráfica em dois
hist(y[x==1],col=8,main="Histograma Para Marca x1",xlab="Número de horas de Funcionamento da Bateria",ylab="Frequência",xlim=c(26,40),ylim=c(0,8),axes=F)
axis(1,at=seq(26,40,2),pos=0)
axis(2,at=seq(0,8,2),pos=26,las=1)

hist(y[x==2],col=8,main="Histograma Para Marca x2",xlab="Número de horas de Funcionamento da Bateria",ylab="Frequência",xlim=c(26,40),ylim=c(0,8),axes=F)
axis(1,at=seq(26,40,2),pos=0)
axis(2,at=seq(0,8,2),pos=26,las=1)
```

    Podemos observar que no histograma para y1 os valores ocorrem com maior frequência mais próximos de 31, diferentemente para o gráfico x2 que a maior frequência dos dados se aproximam de 35, essa frequência indica que a distribuição dos dados ocorre em torno destes valores, assim o histograma apresentado mostra que possivelmente y1 é diferente de y2, sendo y2 maior que y1.
    
### - Boxplot

O box-plot foi plotado para os dados amostrais (y1 e y2) no qual permite visualizar a posição, a variação e o formato da distribuição dos dados.

```{r}
boxplot(y~x,ylab="Números de Horas de Duração da Bateria", xlab = "Marcas",lty=1,col=8,pch=8,ylim=c(26,40),axes=F)
axis(1,at=c(0,1,2,3),pos=26,labels=c("","x1","x2",""))
axis(2,at=seq(26,40,2),las=1)
```

    Observa-se que a divisão dos quartis não é similar, pois os primeiros quartil é maior indicando que a maioria dos dados estão dispersos abaixo da mediana (segundo quartil), além disso podemos observar também, que os valores obtidos nas amostras estão mais próximos de 30  para y1 e de 35 para y2, sendo maior valor desejado concluiríamos que a marca x2 é melhor do que a marca x1.
    
## - Verificação da normalidade

    O teste Kolmogorov-Smirnov foi realizado com o intuito de analisar a hipótese de que os dados amostrais assumem normalidade para que posteriormente possa-se realizar os testes paramétricos  do quais a normalidade é requerida.
    
```{r}
ks.test(y[x==1],"pnorm",mean=mean(y[x==1]),sd=sd(y[x==1]))#testedeKolmogorov-SmirnovdeY1
ks.test(y[x==2],"pnorm",mean=mean(y[x==2]),sd=sd(y[x==2]))#testedeKolmogorov-SmirnovdeY2

```
   Pode-se observar que o p valor é alto para y1 e y2, demonstrando assim, grande probabilidade dos dados possuírem distribuição normal. 
	O gráfico de probabilidade normal também pode ser utilizado para testar a normalidade de uma amostra, esse gráfico faz a linearização da função sigmoidal que representa a distribuição teórica, enquanto os pontos representam a distribuição empírica, se os valores empíricos se aproximam da reta, temos que a distribuição dos valores é normal, para auxiliar nesta decisão também podem ser construídos intervalos de confiança para o gráfico.
	
```{r}
qqnorm(y[x==1],ylim=c(26,40),main="Gráfico de Normalidade para Marca x1",xlab="Z1",ylab="Y1",datax=y[x==1],pch=16,axes=F)
qqline(y[x==1],datax=y[x==1])
axis(1,at=seq(26,40,2))
axis(2,at=seq(-3,3,1),pos=26)

qqnorm(y[x==2],ylim=c(26,40),main="Gráfico de Normalidade para Marca x2",xlab="Z2",ylab="Y2",datax=y[x==2],pch=16,axes=F)
qqline(y[x==2],datax=y[x==2])
axis(1,at=seq(26,40,2))
axis(2,at=seq(-3,3,1),pos=26)
```
	
	No caso analisado, é possível visualizar que o valores empíricos se aproximam da reta e não possuem padrão especifico, apresentando uma possível distribuição normal.
 
## - Comparação de médias
    Agora vamos comparar as médias e decidirmos se elas são estatisticamente iguais, considere a hipotese nula de igualdade de médias e a hipotese alternativas qua há difernça entre as medias

    Como a normalidade foi comprovada podemos utilizar o teste Z para comparação das médias suponha que os desvios-padrão são conhecidos de 1,11 para Y1 e 1,12.


```{r}
(mean(y[x==1])-mean(y[x==2]))/sqrt(1.11^2/length(y[x==1])+1.12^2/length(y[x==2]))
2*pnorm(abs(-13.12966),lower.tail=F)#p-valor
qnorm(0.05/2,lower.tail=F)

mean(y[x==1])-mean(y[x==2])-qnorm(0.05/2,lower.tail=F)*sqrt(1.11^2/length(y[x==1])+1.12^2/length(y[x==2]))
mean(y[x==1])-mean(y[x==2])+qnorm(0.05/2,lower.tail=F)*sqrt(1.11^2/length(y[x==1])+1.12^2/length(y[x==2]))

```

    Através do teste Z, concluímos com 95% de confiança que a hipótese nula de que as médias de y1 e y2 eram igual é falsa e aceitamos a hipótese alternativa de que as médias são diferentes. O p-valor foi de 2,226539e-39 que é muito menor do que alfa evidenciando mais uma vez que as médias são diferentes. 
    Os valores da diferença entre as médias variam entre -5,32057 e -3,93841 com 95% de confiança. O teste não conclui qual é a melhor marca de bateria e sim que as médias de duração em horas da baterias se diferem. 
    
    
## - Comparação de variâncias

   Iremos comparar as variâncias e decidirmos se elas são estatisticamente iguais, considere a hipotese nula de igualdade de variancias e a hipotese alternativas qua há diferença entre as variancias. Para isso, utilizaremos o teste F
 
```{r}
var.test(y~x)
qf(0.05/2,19,19,lower.tail = F)
```

    Verificou-se com 95% de confiança que a  variância y1 é igual a variância de y2, pois o valor obtido está fora da região crítica, assim aceitamos a hipótese nula de variâncias iguais. Com intervalo de confiança para a relação das variâncias de 0,66662 e 4,2550. Sendo assim, concluimos que os dados se distribuem de forma similar. 
    
## - Comparação de médias pelo teste t

    Considere que o desvio-padrão é desconhecido diferente da suposição admitida pelo teste Z, e conforme verificado pelo teste F consideramos as variancias iguais, agora iremos comparar se as médias são iguais pelo teste t-student.

```{r}
t.test(y~x,var.equal=T)
qt(0.05/2,38, lower.tail = F)
```

    O p-valor encontrado foi de 1,499e-12 que é muito menor do que alfa evidenciando mais uma vez que as médias não são iguais.  Os valores da diferença entre as médias variam entre -5,53954 e -3,71944 com 95% de confiança. Assim, o novo estudo não concluiria qual bateria é melhor e apenas que os valores médios são diferentes. 