---
title: "Modelo de superfície de resposta completo de segunda ordem"
author: "Camila C. Teixeira"
fig_caption: yes
header-includes:
   - \usepackage{bbm}
output:
  html_document:
    highlight: pygments
    keep_md: yes
    lib_dir: libs
    mathjax: local
    number_sections: yes
    self_contained: no
    theme: cerulean
    toc: yes
    toc_float:
      collapsed: no
      smooth_scroll: yes
  pdf_document:
    toc: yes
  word_document:
    toc: yes
fig_width: 7
fig_height: 7
editor_options:
  chunk_output_type: console
---

Olá,
    
    Neste projeto abordadarei analise dos dados para um exemplo simples, conforme descrito a seguir:

# - Caso em estudo

    Um fazendeiro deseja plantar uma espécie de soja especifica e para investigar a melhor combinação de fertilizante e umidade do solo, ele realizará um estudo onde serão utilizadas três marcas de fertilizantes (A) e quatro concentrações percentuais de umidade do solo (B) o estudo ocorrerá sob DIC com duas repetições. A produção de soja será medida em Kg (Y), é conhecido que maior média e menor variância de Y em termos paramétricos, maior a lucratividade. Para a realização do estudo foi admitido alfa de 0,05.
  
    
# - Dados

    Os dados utilizados estão disponiveis na pasta dados do repositorio no arquivo "dados8.xlsx"
    Lembre-se de alterar o diretorio de trabalho para a mesma pasta dos dados

```{r}
setwd("~/aprendendo python/portifolio/dados r")
library(openxlsx)
df= read.xlsx("dados8.xlsx")
attach (df)
head (df)
```

# - Modelo de superfície de resposta completo de segunda ordem e Analise de Variância (ANOVA)

    A seguir modelo completo:
    
```{r}
library(rsm)
mreg1c=rsm(y~FO(acod,bcod)+PQ(acod,bcod)+TWI(acod,bcod))
mregr=rsm(y~FO(a,b)+PQ(a,b)+TWI(a,b))
summary(mregr)
```

    No modelo completo estimado de segunda ordem descrito acima a interação de aibj não foi significativa, desssa forma, foi retirada do modelo obtendo então um modelo reduzido. 
    
```{r}
mreg2c=rsm(y~FO(acod,bcod)+PQ(acod,bcod))
mreg2r=rsm(y~FO(a,b)+PQ(a,b))
summary(mreg2r)
```

    A superficie de resposta estimada final foi y = -404,81 + 8,2402*ai +7,0106*bj - 0,10311*ai^2 - 0,047198*bj^2 com R² = 0,9938.
    O ponto crítico (Stationary point of response surface) encontrado foi de 39,95707 para a e 74,26783 para b, utilizando a equação estimada temos que a média máxima será 20,154.
    
     A ANOVA tambem foi realizada hipótese testada foi verificar se o modelo de regressão era significativo, e se houve falta de ajuste da regressão.Pode-se verificar que o p-valor para falta de ajuste foi significativo sendo próximo a alfa, talvez tenha ocorrido por arredondamentos nos valores de Y, assim  rejeitamos H0 com 95% de confiança e deve-se investigar melhor o motivo de ter dado significativa a falta de ajuste. Para a regressão o p-valor da regressão foi significativo e assim rejeitamos H0 com 95% de confiança.

# - Gráfico do modelo

    O gráfico tridimensional e o gráfico do contorno da superfície de resposta estimada.
    
```{r}
persp(mreg2r,~a+b,zlab="Y",xlabs=c("A","B"),col=8,theta=25)
contour(mreg2r,~a+b,xlabs=c("A","B"),labcex=1)
```

# - Verificação das Pressuposições ANOVA

    Para que a ANOVA seja valida suas pressuposições devem ser verificadas.
    
## - Independência do erro experimental do residuo

    A primeira presuposição a ser verificada é a independência do erro experimental, ela será verificada de forma visual, pelo diagrama de dispersão do resíduo pela ordem de casualização.

```{r}
yajc=fitted(mreg2c)
resregc=residuals(mreg2c)
mean(resregc)
plot(resregc~ordem, ylab= "Residuo regressão" , main= "Diagrama do resíduo pela ordem de casualizaçao")
abline(h=0,lty=2) 
```

    Assim, verifica-se que os erros estão dispersos aleatoriamente próximos da média 0 conforme desejado, dessa forma, podemos concluir também que os efeitos dos tratamentos são independentes entre si.

## - Normalidade do erro experimental do residuo

    O gráfico de probabilidade normal também pode ser utilizado para testar a normalidade de uma amostra, esse gráfico faz a linearização da função sigmoidal que representa a distribuição teórica, enquanto os pontos representam a distribuição empírica, se os valores empíricos se aproximam da reta, temos que a distribuição dos valores é normal, para auxiliar nesta decisão também podem ser construídos intervalos de confiança para o gráfico.
   
```{r}
qqnorm(resregc, main= "Gráfico de Normalidade")
qqline(resregc)
```
    
    No caso analisado, é possível visualizar que o valores empíricos se aproximam da reta e não possuem padrão especifico, apresentando uma possível distribuição normal, assume-se então que os erros experimentais apresentam distribuição normalizada.
  	
## - Homogeneidade das variancias do residuo 

    Para verificar se há homogeneidade foi construído o diagrama do resíduo pelo valor ajustado de Y, quando as variâncias entre os erros são consideradas homogêneas todos os tratamentos apresentaram a mesma variância comum. Com isso, as variações que ocorrem nas repetições dentro dos tratamentos se darão pelos mesmos erros experimentais.
    
```{r}
plot(resregc~yajc, main ="Diagrama Homogeneidade da variancia", ylab="residuo regressão", xlab="Y ajustado")
```

        Podemos observar que os valores de Y pelos resíduos variam de forma semelhante em torno de -0,75 e 1, assumimos então variâncias homogêneas.
