---
title: "Analise plantação de soja combiação especie x tratamento"
author: "Camila C. Teixeira"
fig_caption: yes
header-includes:
   - \usepackage{bbm}
output:
  html_document:
    highlight: pygments
    keep_md: yes
    lib_dir: libs
    mathjax: local
    number_sections: yes
    self_contained: no
    theme: cerulean
    toc: yes
    toc_float:
      collapsed: no
      smooth_scroll: yes
  pdf_document:
    toc: yes
  word_document:
    toc: yes
fig_width: 7
fig_height: 7
editor_options:
  chunk_output_type: console
---

Olá,
    
    Neste projeto abordadarei analise dos dados para um exemplo simples, conforme descrito a seguir:

# - Caso em estudo

    Um fazendeiro deseja plantar soja e para investigar a melhor combinação de variedade de soja e fertilizante, ele realizará um estudo onde serão utilizadas quatro espécies de soja (A) e três marcas de fertilizantes (B) em um solo com variação de umidade, assim, o estudo ocorrerá sob DBC com duas repetições. A produção de soja será medida em Kg (Y), é conhecido que maior média e menor variância de Y em termos paramétricos, maior a lucratividade. Para a realização do estudo foi admitido alfa de 0,05.
    O modelo estatístico do experimento é o fatorial balanceado sob DBC.
    
# - Dados

    Os dados utilizados estão disponiveis na pasta dados do repositorio no arquivo "dados6-2.xlsx"
    Lembre-se de alterar o diretorio de trabalho para a mesma pasta dos dados

```{r}
setwd("~/aprendendo python/portifolio/dados r")
library (openxlsx)
df<- read.xlsx ("dados6-2.xlsx")
attach (df)
blocoq = factor (bloco) 
aq = factor (a) 
bq = factor (b) 

```

# - Analise dos dados

## - Analise de Variância  - ANOVA

    A análise da variância (ANOVA) foi usada estudar um experimento fatorial 4x3 com níveis qualitativos, com duas repetições de cada um deles, assim ela decompõe a variância total de Y em variâncias devido a fatores controláveis (causas conhecidas) e erro experimental (causas desconhecidas). 
    A hipótese testada (H0) foi verificar se o efeito de blocos, efeito dos tratamento ai, do nível bj e da interação eram não significativos.

```{r}
mdbcf = aov (y ~ blocoq + aq * bq) 
mdbcf
```

    Pode-se verificar que p-valor foi menor do que alfa de 0,05 para o efeito de bloco, efeito A e efeito B,sendo então significativos. Assim, rejeitamos Ho com 95% de confiança e assumimos que há diferença em pelo menos uma das médias dentro de cada um dos efeitos citados.
    Já o efeito da interação AxB, teve p-valor é maior do que alfa, dessa forma, não rejeitamos então a hipótese H0 para a interação e admitimos com 95% de confiança que não há interação entre o efeito A e o efeito B, ou seja, nenhuma combinação de especie e fertilizante teve um efeito diferente dos demais. 
   
   
## - Verificação das Pressuposições ANOVA

    Para que a ANOVA seja valida suas pressuposições devem ser verificadas.

### - Independência do erro experimental

    A primeira presuposição a ser verificada é a independência do erro experimental, ela será verificada de forma visual, pelo diagrama de dispersão do resíduo pela ordem de casualização.

```{r}
resdbcf = residuals (mdbcf) # armazenar os resíduos 
resdbcf # ver os resíduos
mean(resdbcf)
plot (resdbcf ~ ordem, xlaB = "Ordem de Casualização", ylab = "residuo", main = "Diagrama do Residuo Pela Ordem de Casualizaçao") 
abline (h = 0, lty = 2)
```

    Assim, verifica-se que os erros estão dispersos aleatoriamente próximos da média 0 conforme desejado, dessa forma, podemos concluir também que os efeitos dos tratamentos são independentes entre si.

### - Normalidade do erro experimental

    O teste Kolmogorov-Smirnov foi realizado com o intuito de analisar a hipótese de que os erros experimentais assumem normalidade.
    
```{r}
ks.test (resdbcf, "pnorm", mean = mean (resdbcf), sd = sd (resdbcf))
```
    
    Conforme apresentado anteriormente podemos observar que o p valor é alto cerca de 0,96, demonstrando assim, grande probabilidade dos dados possuírem distribuição normal, assume-se então que os erros experimentais apresentam distribuição normalizada.
  	
### - Homogeneidade das variancias 

    O teste de Bartlett é realizado para se testar a homogeneidade das variâncias do erro experimental, quando as variâncias entre os erros são consideradas homogêneas todos os tratamentos apresentaram a mesma variância comum. Com isso, as variações que ocorrem nas repetições dentro dos tratamentos se darão pelos mesmos erros experimentais.
    
```{r}
bartlett.test (resdbcf ~ trat)
```
    
    Portanto, através do teste podemos considerar que existe homogeneidade nas variâncias dos erros diagrama de dispersão do resíduo experimentais, pois p-valor foi de 0,4166, sendo maior que alfa de 5%. Assim, assumimos com 95% de confiança que há homogeneidade entre as variâncias dos erros experimentais. 

## - Teste de Turkey

    O teste de Tukey é realizado para comparar a igualdade entre as médias dos tratamentos, através do contraste da comparações de duas médias  a duas, ele é utilizado geralmente posterior a ANOVA com resultado do teste F significativo, pois o teste F acusa apenas se há igualdade entre médias ou não, não sendo capaz de discriminar entre elas. Este teste verifica qual das médias se diferem, se há igualdade entre algumas delas. 
    
```{r}
library(ExpDes.pt) 
fat2.dbc (a, b, bloco, y, fac.names = c ("A", "B"))

```
    
    Assim, podemos observar que as médias dos efeitos a1 e a2 são consideradas iguais com 95% de confiança assim como as médias a3 e a4, enquanto todos os níveis do efeito bj diferem entre si.
    Como observado, podemos ver que as médias das combinações de variedade e fertilizante a3b3 e a4b3 são melhores do que as médias as outras combinações, sendo assim a3b3 e a4b3 são preferíveis, podendo escolher qualquer uma das duas conforme outros requisitos como custo por exemplo já que suas medias foram consideradas iguais com 95% de confiança. 
    
## - Gráfico de interação

    O gráfico de interação foi construido para visualização da interação entre os efeitos das especies e dos fertilizantes.

```{r}
# Modelo sem a interação AxB não significativa 
mgraf = aov (y ~ blocoq + aq + bq) 
yajg = fitted (mgraf)
# Gráfico da interação AxB 
interaction.plot (a, b, yajg, ylab="Valor ajustado de Y")
```

    Podemos verificar que entre os tratamentos ocorre o paralelismo, demonstrando mais uma vez que não houve interação AxB significativa.
    